臺灣臺北地方法院交通事件裁定　　　 100年度交聲字第1201號
原處分機關　交通部公路總局臺北區監理所
異　議　人
即受處分人　羅錫平
上列受處分人因違反道路交通管理處罰條例案件，不服交通部公
路總局臺北區監理所於中華民國100年5月13日所為之處分（原處
分案號：北監營裁字第裁40A01XJF155號），聲明異議，本院裁
定如下：
    主  文
原處分撤銷。
羅錫平不罰。
    理  由
一、異議意旨略以：異議人即受處分人羅錫平於民國100年2月24
    日下午4時許，駕駛車號249–FP號之市區公車，行經臺北市
    北投區○○○路○段40巷口前，正逢位於中央北路3段復興崗
    捷運站對面之福德宮舉行年度廟會活動，由於人車眾多實施
    交通管制，封閉單向二車道，並由義警實施交通指揮，經由
    義交引導下，異議人所駕駛之公車前方所有車輛，均偏向對
    向內車道行駛，左側車身並跨越對向車道行駛，異議人係跟
    隨前車行進，行至事故路口，經義警指揮，始駕車行至該路
    口對向車道，而與同向右側、由案外人王芷柔所駕駛車號62
    69–EY號自用小客車發生交通事故，異議人係遵守義警之指
    揮，始改道行駛對向車道，並無違規之故意或過失，原處分
    機關未予詳察，逕予裁罰，異議人實難甘服，爰依法聲明異
    議，請求撤銷原處分等語。
二、原處分機關交通部公路總局臺北區監理所係以：舉發機關臺
    北市政府警察局北投分局以異議人駕駛車號249–FP號營業
    大客車，行經臺北市北投區○○○路○段40巷處，因與案外
    人王芷柔所駕駛車號6269–EY號自用小客車發生擦撞，經舉
    發機關臺北市政府警察局北投分局員警到場處理，認異議人
    有「不依規定駛入來車道（跨越分向限制線駛入來車道）」
    之違規行為，因而掣發舉發，異議人不服，逕向舉發機關提
    出書面陳述，經舉發機關調查後，仍認異議人有上開違規行
    為，原處分機關遂於100年5月13日，依道路交通管理處罰條
    例第45條第3款、第63條第1項之規定，裁處異議人新臺幣（
    下同）1,400元，並記違規點數1點在案。
三、按法院受理有關交通事件，準用刑事訴訟法之規定；本辦法
    所稱之交通事件，係指違反本條例經公路主管機關或警察機
    關處罰後，聲明異議之事件；聲明異議事件之處理，除準用
    刑事訴訟法有關規定外，依本辦法之規定處理之、道路交通
    管理處罰條例第89條前段、道路交通事件處理辦法第2條、
    第3條分別定有明文。次按刑事訴訟法第5條第1項規定「案
    件由犯罪地、或被告之住所、居所或所在地之法院管轄」，
    及參行政訴訟法已於100年11月23日修正（尚未施行）且增
    訂第2編第3章交通裁決事件訴訟程序，該法第237-2條規定
    「交通裁決事件，得由原告住所地、居所地、所在地或違規
    行為地之地方法院行政訴訟庭管轄」，而未一併將裁處機關
    所在地之法院列入，關於聲明異議案件之管轄事項，上開條
    例及辦法無特別規定，自應準用刑事訴訟法第5條第1項規定
    。再按被告之所在地，則以起訴時為準，而所謂起訴時係指
    案件繫屬於法院之日而言（最高法院81年度臺上字第876號
    刑事判決可資參考）。查，異議人提起本件聲明異議時，住
    所地址原設於臺北市中山區○○○路○段8巷15號，嗣於100
    年6月15日，始遷入新北市林口區○○○路○段380號7樓之1
    ，此有異議人個人基本資料查詢結果、遷徒紀錄資料查詢結
    果在卷可稽，堪認異議人提起本件聲明異議人時，其住所確
    係在本院管轄區域內，揆諸前開說明，本院自有管轄權。
四、次按「人民違反法律上之義務而應受行政罰之行為，法律無
    特別規定時，雖不以出於故意為必要，仍須以過失為其責任
    條件。」此觀司法院釋字第275號解釋前段意旨甚明，雖其
    中段復謂：「但應受行政罰之行為，僅須違反禁止規定或作
    為義務，而不以發生損害或危險為其要件者，推定為有過失
    ，於行為人不能舉證證明自己無過失時，即應受處罰。」自
    其反面言，倘行為人能證明其自己無過失時，仍不受行政處
    罰。是行政罰法第7條第1項規定：「違反行政法上義務之行
    為非出於故意或過失者，不予處罰。」揆其立法意旨略謂：
    現代國家基於有責任始有處罰之原則，對於違反行政法上義
    務之處罰，應以行為人主觀上有可非難性及可歸責性為前提
    ，如行為人主觀上並非出於故意或過失情形，應無可非難性
    及可歸責性等語，即本斯旨。又所謂過失，乃指應注意，並
    能注意，而疏未注意之情形，若於客觀上，委實不能注意，
    即難以歸咎，自無過失可言。次按法院受理交通事件，準用
    刑事訴訟法之規定，道路交通管理處罰條例第89條前段定有
    明文，是刑事訴訟法第154條關於「犯罪事實應依證據認定
    之，無證據不得認定其犯罪事實」規定及最高法院40年台上
    字第86號判例所揭示「事實之認定，應憑證據，如未能發現
    相當證據，或證據不足以證明，自不能以推測或擬制之方法
    ，為裁判基礎。」之旨，於法院審理行為人違反道路交通管
    理處罰條例案件時，當有其適用。易言之，法院於審理行為
    人違反道路交通管理處罰條例案件，為事實之認定時，如就
    原處分機關所認定之行為人違規事實尚乏積極證據，或仍有
    合理之懷疑，而無從確信行為人有該當於道路交通管理處罰
    條例各該處罰條文之構成要件事實時，即應依刑事訴訟法上
    之「罪疑唯輕原則」，作對受處分人有利之認定。
五、經查：
(一)、本件異議人於100年2月24日下午4時許，駕駛上開車號之營
    業大客車，行經臺北市北投區○○○路○段40巷口，跨越分
    向限制線駛入來車道，而與同向行駛於其右側、案外人王芷
    柔駕駛之車號6269–EY號自用小客車發生擦撞之事實，業據
    異議人所自承，核與證人即案外人王芷柔於本院調查時具結
    證稱：當天路口有廟會，塞車很嚴重，當時義交站在對向的
    車道在指揮，因為前面很多人，我看到義交指揮，我就往義
    交站的對向車道切過去，這時候異議人所駕駛的公車已經跨
    越雙黃線要超車，我剛好過來這個車道，就發生擦撞等語大
    致相符，並有異議人提出之上開營業大客車行車紀錄器錄影
    光碟暨翻拍照片、臺北市政府警察局北投分局100年6月17日
    北市警投分交字第10031204500號函檢附道路交通事故現場
    圖、臺北市政府警察局交通事故談記錄在卷可稽。上揭事實
    ，洵堪認定。
(二)、而經本院勘驗異議人提出之上開營業大客車行車紀錄器錄影
    光碟結果，依設於該營業大客車車頭之行車紀錄器錄影（即
    CH1）顯示，於100年2月24日下午3時58分53秒，異議人所駕
    駛之營業大客車行駛於中央北路3段南往北方向之內側車道
    ，且因其車輛前方南往北方向之內、外側車道有廟會活動，
    造成車輛壅塞，異議人所駕駛之營業大客車左側車身跨越分
    向限制線；同日下午3時59分54秒，證人駕駛之深藍色自用
    小客車自同向外側車道駛至異議人之營業大客車前方；同日
    下午4時25秒許，1名身著黃色警察背心、手持交通指揮棒之
    人員站在該路段北往南方向之內側車道靠近行人穿越道處，
    揮動交通指揮棒指揮證人所駕駛之上開自用小客車前進，迨
    異議人之營業大客車前行時，該名身著黃色警察背心之人復
    朝異議人揮動交通指揮棒，指示異議人之營業大客車朝該路
    段北往南方向之內側車道直行，異議人之營業大客車即跨越
    分向限制線往該路段北往南方向之內側車道直行，該身著黃
    色警察背心之人並退至該路段北往南方向之外側車道，注視
    該路段北往南方向之來車後，再次揮動指揮棒，指揮異議人
    之營業大客車沿該路段北往南方向之內側車道直行，穿越該
    路段40巷路口；於同日下午4時33秒，在該路段40巷口異議
    人所駕駛之營業大客車右前車頭與同向行駛、由證人所駕駛
    之上開車號自用小客車左側車身擦撞，有本院100年9月16日
    、同年12月21日勘驗筆錄在卷可按。而本件事禍事故發生當
    時，臺北市北投區○○○段○段復興崗捷運站對面之福德宮
    ，舉行年度廟會活動，由於人車眾多，實施交通管制，封閉
    該路段南往北方向之內、外側車道，確有義警在場實施交通
    指揮一節，亦據異議人、證人供陳在卷，並有上開行車紀錄
    器錄影翻拍照片、臺北市政府警察局交通事故談記錄、臺北
    市北投區桃源里辦公處出具之證明書附卷足憑，則異議人確
    係依該名身穿黃色警察背心、手持交通指揮棒之義警指揮，
    始跨越分向限制線駛入來車道之情，要與事實相符，應堪採
    信。而按汽車行駛至交岔路口，其行進、轉彎，應遵守燈光
    號誌或交通指揮人員之指揮，遇有交通指揮人員指揮與燈光
    號誌並用時，以交通指揮人員之指揮為準，道路交通安全規
    則第102條第1項第1款定有明文。是異議人行經上開路口，
    見在場之義警向其比劃手勢而示意其跨越分向限制線駛入來
    車道之動作，亦難認有不合於上開交通安全規則所示行經交
    岔路口應依交通人員指揮之要求。
(三)、原舉發機關雖認異議人之營業大客車於肇事前30公尺處即已
    違規跨越分向限制線行駛，至肇事路口前約10公尺，即四輪
    跨越對向車道行駛等語，然依卷附之營業大客車行車紀錄器
    錄影光碟內容顯示，本件事故發生前，異議人所駕駛之營業
    大客車行駛方向之前方內、外側車道，靠近該路段40巷口處
    ，確已為參與廟會活動之人潮所佔據，致使車輛僅能沿內側
    車道行駛，並於行至40巷口處時，僅能改道行駛於對向車道
    或右轉行駛，且因前方進行交通管制造成交通壅塞及後方車
    輛不時藉由行駛外側車道進行超車，行駛於內側車道之車輛
    車身均有跨越分向限制線之情事，有上開勘驗筆錄暨行車紀
    錄器錄影畫面翻拍照片可按，足見該路段前方進行之廟會活
    動，已使該路段南往北方向之車輛僅能沿內側車道行駛，且
    因後方車輛不時藉由外側車道超車，致使原行駛於內側車道
    之車輛不得不迫於跨越雙黃線行駛，以避免與後方來車發生
    擦撞一情至明，於此情形下，實難強求行駛該路段內側車道
    之車輛既仍保持於其車道內行駛，復又能行駛於外側車道之
    車輛保持安全之行車距離。從而，本件異議人雖有違反標線
    指示而跨越分向線駛入來車道之客觀情狀，惟其主觀上尚欠
    缺能注意之情事，異議人既未疏未注意，堪認並無故意、過
    失可言，參酌上述主、客觀環境上之因素與分析，堪認異議
    人上開所辯未悖乎事理，堪值採信。是異議人行經該路段40
    巷口雖有跨越分向限制線駛入來車道之行為，然僅堪認為其
    主觀上配合交通指揮人員之指揮，而未認知係跨越分向限制
    線駛入來車道，自無歸責之可能，原處分機關認定異議人有
    「不依規定駛入來車道」之違規行為，即有未洽。
六、綜上所述，依上開證據資料，本件異議人主觀上是否有跨越
    分向限制線駛入來車道之故意、過失，仍有合理懷疑存在，
    本院復查無其他積極證據足認該車駕駛人有違規之故意、過
    失，即屬不能證明異議人有上開違規情節。從而，本件異議
    人為此聲明異議，尚非無據，應由本院撤銷原處分，改諭知
    異議人不罰。
七、據上論斷，依道路交通案件處理辦法第20條前段之歸定，裁
    定如主文。
中    華    民    國   100    年    12    月    23    日
                    刑事第四庭  法  官  李殷君
以上正本證明與原本無異
如不服本裁定應於送達後5日內向本院提出抗告狀
                                書記官  殷玉芬
中    華    民    國   100    年    12    月    26    日